臺灣高等法院刑事判決　　　　　　　　　　　　　　九十一年度上訴字第六五號
　　上　訴　人
　　即　被　告　丙○○
　　指定辯護人　李廣澤　本院甲○辯護人
右上訴人因偽造有價證券等案件，不服臺灣板橋地方法院九十年度訴字第一五三五號
，中華民國九十一年一月八日第一審判決（起訴案號：臺灣板橋地方法院檢察署八十
九年度偵字第一九九一０號）提起上訴，本院判決如左：
    主  文
上訴駁回。
    事  實
一、丙○○原係設於台北縣五股鄉○○路○段五一六號建富汽車股份有限公司營業六
    部（下稱建富汽車公司）之業務代表，於客戶要求辦理附條件買賣分期付款購車
    時，須代址設桃園市○○路二０七號十五樓之福灣企業股份有限公司（下稱福灣
    公司）與客戶及保證人對保。民國八十六年十月間，林蘇美麗與林良益因合夥經
    營布袋戲木偶精品店生意之需，而欲向福灣公司以分期付款方式購車使用，因依
    福灣公司規定辦理購車貸款者需有二保證人，其中一人需具有不動產之財力，因
    林蘇美麗無法提供具有不動產之保證人，而未經核貸，經該購車案之保證人林良
    益提議，以新台幣（以下同）二至三萬元之代價，委請丙○○代為找專門替人做
    保之人為保證人，而獲得林蘇美麗同意並支付丙○○約三萬元，詎丙○○於八十
    六年十月二十四日再度為林蘇美麗向福灣公司辦理購車貸款時，竟為謀取該約三
    萬元及為自己取得售車之佣金利益，乃基於偽造私文書、偽造有價證券之犯意，
    利用持有前購車客戶乙○○於八十五年間因購車辦理貸款而交付丙○○之身分證
    件資料，未經乙○○之同意，擅自以乙○○名義為保證人，在不詳地點盜刻乙○
    ○之印章，於附條件買賣合約書上「連帶保證人」「對保簽章」欄內，偽造「乙
    ○○」之署名、印文各二枚，及於發票日「八十六年十月二十四日」、金額「六
    十一萬三千三百六十八元」本票一紙，偽造「乙○○」名義為共同發票人，並持
    以交付福灣公司，致福灣公司陷於錯誤而核撥貸款，足以生損害於乙○○及福灣
    公司。嗣林蘇美麗與林良益合夥經營之木偶精品店生意失敗，自八十八年八月十
    日起拒繳分期款項，經福灣公司分別向林蘇美麗、乙○○等追討後，始查知上情
    。
二、案經乙○○訴由台灣台北地方法院檢察署呈請台灣高等法院檢察署核轉台灣板橋
    地方法院檢察署檢察官偵查起訴。
    理  由
一、訊據被告丙○○固坦承本件附條件買賣分期付款購車及對保手續等為其承作之情
    ，且未經乙○○同意使用其執有中之乙○○房地產所有權狀資料於本件分期付款
    購車案件上。惟矢口否認有何犯行，並辯稱：「乙○○是買車的人找來的，他的
    名字是誰簽的我不記得了」、「不是我偽造的，是誰偽造的我不記得了」、「林
    蘇美麗、林良益、陳志忠是他們各自簽名的，乙○○是誰簽的我忘記了」云云。
    經查：
(一)乙○○並不認識林蘇美麗、林良益、陳志忠等人，亦無為林蘇美麗為保證人，附
    條件買賣合約書及本票上「乙○○」之姓名均非乙○○所簽，且乙○○於八十五
    年間亦曾向建富汽車公司購買自用小客車一輛予其父親，並與其妻任保證人，當
    時之業務員為丙○○，因購車辦理過戶及貸款需要，曾將身分證件、房地產所有
    權狀正本等交付丙○○，此據告訴人乙○○於偵查及原審調查中指證綦詳。乙○
    ○就該本票曾向台灣桃園地方法院中壢簡易庭提起確認本票債權不存在之訴，而
    獲得勝訴判決，亦有台灣桃園地方法院中壢簡易庭八十八年度壢簡字第一０九０
    號民事判決一件附卷可稽。是附條件買賣合約書及本票上乙○○之署名及印文，
    並非乙○○所簽蓋。
(二)依福灣公司規定，以附條件分期付款方式買車，須有兩個保證人，其中一個為人
    保，另一個須為具有不動產之保證人，其業界稱作房保，本件購車原是由林良益
    為人保，第三人林懋堂為房保，福灣公司據丙○○提供之林懋堂資料徵信結果，
    因聯絡不上林懋堂其人，且因車主林蘇美麗與人保林良益是自營木偶精品店，收
    入不易掌握，而未獲准貸款，之後丙○○又提出一份合約書，改由陳正忠、林良
    益為人保，乙○○為房保，才獲准貸款。此據福灣公司代理人柳景森於原審調查
    中供明，並有其提出之分期購車申請書影本二件、分期件申請附條件說明函影本
    一件附卷可查。
(三)證人陳志忠於原審調查中結證稱：「是我岳母（即林蘇美麗）和林良益（林蘇美
    麗為其嬸嬸）做精品店生意要用車，那時我和岳母住在一起，就找我當保證人，
    附條件買賣合約書是在蘆洲市○○路精品店簽的，當時林蘇美麗、林良益及我都
    有在場，合約書上的名字、印章都是我們親自簽的，後來業務員丙○○說，須有
    一個不動產的保證人，我們沒有不動產的保證人，林良益提議說不是有專門替人
    家做保的，就委託丙○○去找，代價是二萬或三萬元，乙○○是丙○○去找的保
    證人，在簽名的時候，我們沒有看過乙○○本人，合約書上的乙○○簽名是不是
    他本人簽的，我不清楚」「是我岳母他們生意要用的，他們做布袋戲木偶精品店
    ，常跑雲林拿木偶」「（附條件買賣合約書上林蘇美麗、陳志忠、林良益的簽名
    、印章都是你們親自簽的）是」「（當時是否庭上之丙○○對保？）是。就是他
    。當時他和林良益、林蘇美麗都在場。」「（林良益的名字是否他自己簽的？）
    是。他自己簽的。」「（提議要花錢找不動產保人的是誰？）林良益。」「（當
    時林蘇美麗有無同意？）有同意。」「（你自己有無同意？）我又沒錢怎麼同意
    。」「（是否你和林良益去看車？談找房保的事如何？）是我和林良益去看車。
    當價錢談好後，就欠房保，首先是找親友當房保，但親友都不願意，林良益就說
    不是有一種人專門替人家做保，就委託丙○○去找，約定價錢是二萬元到三萬元
    之間」各等語。（見原審九十年十月二十三日、二十九日調查筆錄）。證人林蘇
    美麗亦證稱：「（找不到不動產保人時，是否有提議說找人家來做保，給二萬或
    三萬元？）是林良益說的，因為那時候汽車公司說要有不動產保人，他起初叫我
    去找親友，是否願意做保，後來找不到，他叫我不要管，他會處理。」「（花錢
    找保人的錢是誰出的？）是我出的。大約將近三萬元」，核與陳志忠所證大致相
    符，且依其等所言，本件購車案原是央請親友擔任其等所謂之不動產保證人，但
    因親友不肯，林良益始提議花錢請被告代為找不動產保證人，亦核與柳景森前開
    所供本件經更換保證人後始核准貸款等語相符，自堪認陳志忠、林蘇美麗證述情
    節應係真實可採。證人林良益雖否認是其提議花錢找不動產保證人之情，惟亦證
    稱：「當初我是和陳志忠看完車，價格都談好後，我有跟丙○○說，我們找不到
    房保，他說只要再花二、三萬元就可以ｐａｓｓ過去，回來我就照實跟林蘇美麗
    說，林蘇美麗說你們小孩去辦就好了，他不識字」，被告丙○○經原審質以是誰
    提議花錢找不動產保證人時，亦供稱：「我忘記是誰了，好像是有人提議花錢找
    不動產保人的事」，由此可見，本件確實有花錢請丙○○代為找具有不動產財力
    之保證人之事。
(四)被告曾是乙○○於八十五年間以其父名義向建富汽車公司購買自用小客車時之業
    務員，乙○○與其妻擔任保證人，因購車辦理過戶及貸款需要，曾將身分證件、
    房地產所有權狀正本等交付丙○○，業如前述，是被告擁有乙○○之身分證件及
    房地產所有權狀等資料無訛，被告於本院亦坦承未經乙○○同意使用其執有中之
    乙○○房地產所有權狀資料於本件分期付款購車案件。再者，林良益既提議以二
    至三萬元之代價請被告代為找具有不動產財力之保證人，而據林蘇美麗所言，其
    業已支付該筆費用，且事後確實亦有「乙○○」其人擔任該購車案之保證人，凡
    此均足證乙○○乃係被告所提供之保證人。又被告當庭書寫之「乙○○」姓名，
    觀其筆鋒、筆壓、轉折，經原審認定與附條件買賣合約書及本票上「乙○○」之
    署名相似，有附條件買賣合約書、本票及被告當庭書寫之筆跡附卷可憑，是附條
    件買賣合約書及本票上「乙○○」之署名應係被告所偽造亦堪認定。又被告經檢
    察官送請法務部調查局為測謊鑑定，被告就（一）其遺忘乙○○是否親自對保。
    （二）其未簽蓋乙○○署押等問題，均呈情緒波動之反應，研判有說謊等，亦有
    法務部調查局九十年六月四日（九０）陸（三）字第九００二０八三五號鑑定通
    知書附卷足稽，亦足佐認被告所辯顯有不實之處。又據乙○○所供其之前購車所
    交付被告之印章業已取回，附條件買賣合約書及本票上之印章，應非其所有，故
    乙○○之印章應係被告所偽造。
(五)末查，本件購車究係為陳志忠或林蘇美麗、林良益之利益而購買，據林蘇美麗稱
    係陳志忠及林良益要買車，因其二人年紀較輕，全險之保險費較高而以其名義購
    買，據林良益稱係陳志忠要買車，因經濟不方便，而請林蘇美麗買車供他使用，
    而據陳志忠所稱係林蘇美麗與林良益經營木偶精品店，常至雲林拿取木偶之需而
    買車使用，其三人各說各話，莫衷一是。惟查，本件購車貸款，先後辦過二次申
    請，第一次由林蘇美麗為車主，林良益、林懋堂為保證人，陳志忠未參與其事，
    未獲核貸後，林良益尚且提議花錢請人擔任保證人，獲得林蘇美麗之同意並支付
    該項費用，陳志忠則在第二次提出貸款申請時始擔任保證人，顯然林蘇美麗、林
    良益較積極爭取貸款案通過，且二人確實合夥經營木偶精品店，常需至雲林拿取
    木偶亦係實情，事後二人更曾因生意上需款支付票款，為其等利益計，由其二人
    以所購車輛及證件，先後二次至蘆洲市○○○路金元當鋪分別扺押借款十三萬元
    及十萬元應急，此復為林蘇美麗、林良益所是認，顯見該車之實際處分權亦在林
    蘇美麗、林良益，據此可知，本件購車主要應係為林蘇美麗、林良益二人生意所
    需而購買，陳志忠僅係為林蘇美麗之女婿而應邀為保證人而已。再者，林良益係
    提議以二至三萬元之代價請專門替人做保之人為保證人，此提議亦經林蘇美麗同
    意，是其等真意乃係需經該專門替人做保之人同意始可，提議內容並未同意被告
    未經他人同意擅自以他人名義為保證人，被告為謀取該三萬元及取得售車之佣金
    利益，未依提議內容徵得他人同意，私自以其客戶乙○○為保證人，應自負刑責
    ，林蘇美麗、林良益就被告私自以乙○○為保證人之所為，並不知情，自無犯意
    聯絡及行為分擔之共犯關係。至陳志忠依前所述僅係單純之保證人，且非其提議
    ，與其更無何關係。均併予指明。
(六)綜上所述，本件應係林蘇美麗與林良益為經營木偶精品店生意上所需，而向被告
    丙○○所屬之建富汽車公司購車，並向福灣公司辦理貸款，但因缺少具有不動產
    財力之保證人，未經福灣公司核貸，林良益乃提議以二至三萬元之代價委請被告
    丙○○代為找專門替人做保之人為保證人，並獲得林蘇美麗同意及支付該三萬元
    款項，惟被告丙○○竟未依提議內容徵得他人同意，私自以其客戶乙○○之名義
    擔任保證人，並在附條件買賣合約書及本票上偽造「乙○○」之署名及印文，經
    福灣公司核貸後，而獲取該約三萬元及售車之佣金利益。被告空言否認犯行，所
    辯不知是何人偽造云云，殊無足採。本件事證明確，被告犯行洵堪認定。
(七)被告雖請求鑑定筆跡，惟查被告自稱無法提供日常生活筆跡供鑑定，且本件事實
    已明，自無庸送鑑定，併此敘明。
二、核被告所為，其於附條件買賣合約書上偽造「乙○○」之署名及印文，並持之交
    付福灣公司之行為，係犯刑法第二百十六條、第二百十條行使偽造私文書罪；其
    於本票上偽造「乙○○」為共同發票人之行為，係犯刑法第二零一條第一項偽造
    有價證券罪；其以偽造私文書、偽造有價證券之詐術，致使福灣公司陷於錯誤核
    准貸款，使其本人取得約三萬元及售車之佣金，係犯刑法第三百三十九條第一項
    之詐欺取財罪。公訴人認應成立刑法第三百四十二條第一項之背信罪，惟被告為
    他人處理事務，意圖為自己不法之所有，以詐術使人交付財物，自應成立詐欺罪
    ，此部分起訴法條尚有未洽，惟基本事實同一，原審自得變更法條並審理之。被
    告偽造印章之行為，為偽造私文書之前階段行為，偽造印文及署名，為偽造私文
    書之部分行為，偽造後復持以行使，偽造之低度行為應為行使之高度行為所吸收
    ；又被告偽造有價證券後復持以行使，其行使之低度行為亦為偽造之高度行為所
    吸收，均不另論處。被告所犯前開三罪間，有方法、結果之牽連關係，應從一重
    之偽造有價證券罪論處。原審適用刑法第二百零一條第一項、第二百十條、第二
    百十六條、第三百三十九條第一項、第二百零五條、第二百十九條、第五十五條
    、罰金罰鍰提高標準條例第一條，因而審酌被告之素行、犯罪之動機、目的、手
    段，造成福灣公司實際損失僅二十四萬餘元，所生危害尚非重大及被告犯罪後否
    認犯行之態度等一切情狀，量處被告有期徒刑參年，並認發票日八十六年十月二
    十四日、金額六十一萬三千三百六十八元之本票一紙，其中偽造「乙○○」名義
    簽發部分，依刑法第二百零五條規定，不問屬於犯人與否，宣告沒收之。附條件
    買賣合約書上偽造之「乙○○」署名、印文各二枚、偽造之「乙○○」印章一枚
    ，依刑法第二百十九條規定，不問屬於犯人與否，亦宣告沒收之。
三、原審又以：公訴意旨另以：被告丙○○與林蘇美麗基於共同之犯意，由丙○○提
    供前購車客戶乙○○及由某不詳處所取得之林良益、陳志忠之身分資料，繕打於
    附條件買賣合約書內，由林蘇美麗偽以陳志忠、林良益、乙○○等之名義，於上
    開契約末「連帶保證人」欄簽名，以偽造上開契約。再由丙○○、林蘇美麗分別
    在「車主與保證人對保簽章」、「對保人」欄，簽寫或偽簽「丙○○」、「陳志
    忠」、「林良益」、「乙○○」等字樣，虛偽完成對保。另意圖供行使之用，由
    林蘇美麗偽以林良益、陳志忠、乙○○等人之名義，共同簽發面額六十一萬三千
    三百六十八元，到期日八十六年十月二十四日之本票一張，足以生損害於乙○○
    、林良益、陳志忠及福灣公司，繼而將上開契約、對保資料及本票持交福灣公司
    審核後，貸款予林蘇美麗，致福灣公司受有損害云云。經查：
(一)公訴人認被告及林蘇美麗偽造林良益、陳志忠之署名、印文及本票之發票行為，
    係以「連帶保證人」林良益契約上之登載身分證號碼為「Ｚ000000000
    號」，然上開身分證號配用之人為郭智揚，八十年六月十二日生，於本件簽約時
    僅約六歲一節，有法務部戶役政連結作業系統個人基本資料附卷可參，且郭智揚
    不認識被告及林蘇美麗等人，亦未擔任系爭契約連帶保證人等情，復據郭智揚之
    父郭連貴到庭結證明確；再者，系爭契約對保欄及簽名欄內乙○○、林良益、陳
    志忠、林蘇美麗等簽名字樣，筆跡均屬相同，顯然參與對保者，除被告、林蘇美
    麗外，難認尚有他人，被告在場對保，焉有不知之理等為論據。
(二)惟查，附條件買賣合約書及本票上林良益、陳志忠之署名、印文及發票行為，均
    係各該人等親自所為，此據證人陳志忠及被告供證在卷，理由詳如前述，公訴人
    將附條件買賣合約書上所載林良益之身分證號碼「Ｚ000000000號」，
    誤認為「Ｚ000000000號」，致以為該身分證號配用人為郭智揚，顯屬
    誤會，此據原審核對附條件買賣合約書原本無誤。是有關林良益、陳志忠之署名
    、印文及本票之發票行為，並非被告及林蘇美麗所偽造，惟公訴人認此部分與本
    件各該科刑部分具有實質上一罪之關係，爰不另為無罪之諭知。至於乙○○之署
    名、印文及本票之發票行為，則係被告丙○○所為，與林蘇美麗、林良益、陳志
    忠均無關，理由亦如前述，故林蘇美麗並無共犯關係，併此敘明。
四、經核原審認事用法均無不合，被告上訴意旨否認犯罪核無理由，應予駁回。
據上論斷，應依刑事訴訟法第三百六十八條判決如主文。
本案經檢察官郭弘佑到庭執行職務。
中      華      民      國    九十一    年      四      月     十九     日
                              臺灣高等法院刑事第十一庭
                                  審判長法  官  楊  照  男
                                        法  官  陳  炳  彰
                                        法  官  王  詠  寰
右正本證明與原本無異。
如不服本判決應於收受送達後十日內向本院提出上訴書狀，其未敘述上訴之理由者並
得於提起上訴後十日內向本院補提理由書（均須按他造當事人之人數附繕本）。
                                        書記官  鄒  賢  英
中      華      民      國    九十一    年      四      月     十九     日
附錄：本案論罪科刑法條全文
中華民國刑法第二百零一條
意圖供行使之用，而偽造、變造公債票、公司股票或其他有價證券者，處三年以上十
年以下有期徒刑，得併科三千元以下罰金。
行使偽造、變造之公債票、公司股票或其他有價證券，或意圖供行使之用，而收集或
交付於人者，處一年以上七年以下有期徒刑，得併科三千元以下罰金。
中華民國刑法第二百一十條
偽造、變造私文書，足以生損害於公眾或他人者，處五年以下有期徒刑。
中華民國刑法第二百一十六條
行使第二百十條至第二百十五條之文書者，依偽造、變造文書或登載不實事項或使登
載不實事項之規定處斷。
中華民國刑法第三百三十九條
意圖為自己或第三人不法之所有，以詐術使人將本人或第三人之物交付者，處五年以
下有期徒刑、拘役或科或併科一千元以下罰金。
以前項方法得財產上不法之利益或使第三人得之者，亦同。
前二項之未遂犯罰之。
